【裁判字號】    95,台上,980
【裁判日期】    950511
【裁判案由】    返還信託物
【裁判全文】
最高法院民事判決              九十五年度台上字第九八０號
    上  訴  人  甲○○
                乙○○
                丙○○
                丁○○
    共      同
    訴訟代理人  蔡文玉律師
    上  訴  人  己○○
                庚○○
    被 上訴 人  戊○○
上列當事人間請求返還信託物事件，上訴人對於中華民國九十三
年八月十一日台灣高等法院第二審判決（九十三年度重上字第二
二七號），提起上訴，本院判決如下：
    主  文
原判決廢棄，發回台灣高等法院。
    理  由
本件依上訴人所主張其被繼承人之信託財產遭受託人出售移轉登
記他人致生損害因而請求賠償，此損害賠償債權應為全體繼承人
公同共有，自必須合一確定，則上訴人乙○○一人既已在上訴期
間有合法上訴，視同全體在上訴期間內提起上訴，他共同訴訟人
無論已否逾其上訴期間，均應併列為上訴人，合先說明。
次查上訴人主張：上訴人之被繼承人龔琅生與被上訴人戊○○及
訴外人蔡泉榮、呂文祥、楊金圳五人，自民國六十年起即共同集
資購買數筆土地以建屋出售，其中龔琅生出資比率為千分之一百
七十五，旋於六十年六月十日向地主沈蘊華購得坐落台北縣新店
市○○○段七張小段二五二、二五二之一、三九二地號三筆土地
，嗣該三筆土地分割出售後，剩餘之台北縣新店市○○段二十地
號（重測前為大坪林段七張小段二五二地號、同小段二五二之一
地號併入其內，以下簡稱系爭土地）及三十四地號（重測前為大
坪林段七張小段三九二地號）、三十三地號（分割自大坪林段七
張小段二五二地號）、三地號（重測前為大坪林段七張小段二五
二之三十五地號，分割自二五二地號）等四筆土地，即信託登記
於被上訴人名下，詎龔琅生於八十二年十二月二十一日過世後，
迭經上訴人催討，被上訴人竟拒不將系爭土地返還予上訴人，並
故意將系爭土地所有權移轉予第三人，致無法將系爭土地返還予
上訴人，上訴人因而受有新台幣（下同）一千三百十六萬八千六
百七十二元之損害等情，爰依民法第一百八十四條第一項、第二
百二十六條規定，求為命被上訴人如數給付及加付法定利息之判
決。
被上訴人則以：系爭土地係由被上訴人個人出資購買，自始未曾
以龔琅生名義登記，亦未曾以立翔（原名立祥）建設股份有限公
司名義登記，上訴人以龔琅生為立翔建設股份有限公司股東為由
，主張有信託關係存在，惟其未能提出龔琅生之出資證明，則其
主張顯屬無據。原立翔建設公司股東龔琅生、戊○○、蔡泉榮、
呂文祥、楊金圳等人，雖曾就共同出資購買之土地，於七十五年
間書立一紙協議書，然並未包含系爭土地。倘系爭土地有信託關
係存在，何以未將系爭土地列入該協議書？又呂文祥等人曾以該
協議書為據，訴請上訴人將該協議書之部分土地按出資比例返還
，當時上訴人主張該協議書為「合夥關係」，並獲法院採認，致
呂文祥等人未能依該協議書請求上訴人返還土地。茲本件系爭土
地並無任何書面協議可資證明，上訴人竟主張信託關係存在，顯
已違背上訴人於他事件之主張，自不足採等語，資為抗辯。
原審維持第一審所為上訴人敗訴判決，駁回其上訴，係以：按信
託者，於八十五年一月二十六日信託法公布前，因民法無相關規
定，斯時實務上認為信託行為，係指委託人授與受託人超過經濟
目的之權利，而僅許可其於經濟目的範圍內行使權利之法律行為
而言。次按合夥，係指二人以上互約出資以經營共同事業之契約
，民法第六百六十七條定有明文。如將財產登記予合夥人，係基
於經營合夥事業之目的而為之，該登記行為既非基於單純之信託
契約，則合夥人間如欲分析合夥財產時，自應依民法第六百八十
二條規定，於合夥清算後始得為之，尚不得逕依信託關係為主張
。本件上訴人所主張之事實，係龔琅生、被上訴人及訴外人呂文
祥等共同集資購買土地，成立建設公司經營事業以分配利益，將
系爭土地登記為被上訴人名義，其是否僅為單純之信託，或應屬
合夥關係，已非無疑。且按信託契約成立後，必待信託關係消滅
後，始得請求返還信託財產。而信託契約之終止，依民法第二百
六十三條準用同法第二百五十八條之規定，應向他方當事人以意
思表示為之，契約當事人之一方有數人者，該意思表示，應由其
全體或向其全體為之。本件依上訴人之主張，系爭土地為龔琅生
等五人共同出資購買，信託登記為被上訴人名義，不論其主張共
同出資乙節是否為真，因信託人共有龔琅生、蔡泉榮、呂文祥、
楊金圳等四人，如欲終止信託契約，自應由四位信託人共同為之
；乃上訴人在未與其他信託人共同終止與被上訴人之信託契約前
，逕行請求被上訴人返還信託財產，並因信託財產已移轉登記予
第三人而請求損害賠償，於法自有未合。綜上所述，上訴人未與
其他信託人共同終止信託契約，信託關係尚未消滅，則上訴人主
張因信託財產已無從返還，而請求損害賠償，於法無據，不應准
許等詞，為其判斷之基礎。
按民事訴訟法第二百二十二條第四項規定得心證之理由，應記明
於判決，故法院依自由心證判斷事實之真偽時，所斟酌之辯論意
旨及調查證據之結果，其內容如何，不記明於判決，即屬判決不
備理由。本件上訴人主張兩造就系爭土地有信託關係存在，並提
出買賣契約書、立祥建設股份有限公司登記資料、呂文祥談話錄
音譯文，聲請訊問證人呂文祥、楊月珠，及調閱台北縣政府六十
一年使字第三五一號等使用執照卷、新店地政事務所林金枝建物
所有權第一次登記資料等為證據方法，原審僅謂能否成立信託尚
非無疑，而未就此等重要證據方法說明其取捨意見，已有未合。
又上訴人起訴時原係請求返還信託物，嗣因系爭土地已移轉登記
他人，無法返還，乃將原訴變更為依民法第一百八十四條第一項
侵權行為及第二百二十六條給付不能規定，請求被上訴人損害賠
償（見第一審卷第二四八、三一七、三四四頁）。而侵權行為損
害賠償請求權及給付不能損害賠償請求權之發生，並不以信託契
約是否終止為成立要件。原審既未就侵權行為損害賠償請求權及
給付不能損害賠償請求權之成立與否調查審認，亦未說明何以信
託契約合法終止為上開損害賠償成立之前提要件，遽以上訴人未
合法終止信託關係為上訴人不利之認定，殊嫌速斷。上訴論旨，
指摘原判決不當，求予廢棄，為有理由。
據上論結，本件上訴為有理由。依民事訴訟法第四百七十七條第
一項、第四百七十八條第二項，判決如主文。
中    華    民    國  九十五  年    五    月   十一   日
                      最高法院民事第七庭
                          審判長法官  劉  延  村
                                法官  黃  秀  得
                                法官  吳  謀  焰
                                法官  李  寶  堂
                                法官  蘇  清  恭
      本件正本證明與原本無異
                                      書  記  官
中    華    民    國  九十五  年    五    月  二十四  日
                                                      v


司法院資訊處製作；財團法人民間司法改革基金會備份。
